【裁判字號】    90,交上訴,49
【裁判日期】    900412
【裁判案由】    業務過失致死等
【裁判全文】
臺灣高等法院高雄分院刑事判決                      九十年度交上訴字第四九號
    上  訴  人  台灣高雄地方法院檢察署檢察官
    被      告  甲○○
    選任辯護人  林榮和
右上訴人因被告業務過失致死等案件，不服臺灣高雄地方法院八十九年度交訴字第二
一六號中華民國九十年四月十二日第一審判決（起訴案號：臺灣高雄地方法院檢察署
八十八年度偵字第一一四二八號），提起上訴，本院判決如左：
    主  文
原判決關於甲○○部分撤銷。
甲○○從事業務之人，因業務上過失致人於死，處有期徒刑貳年。
    事  實
一、甲○○係敏祥交通事業股份有限公司（以下簡稱：敏祥公司）所僱用之司機，考
    領有職業聯結車駕駛執照，平日負責載運砂石，為從事駕駛業務之人。民國八十
    八年三月五日上午，其駕駛李世昌所有，靠行於敏祥公司之車牌號碼ＪＨ－三八
    八號營曳引車裝載砂石，沿高雄縣旗山鎮○○○路，由北往南方向行駛（旗山鎮
    往高雄市），其應注意汽車裝載易漏之貨物時，應嚴密封固，裝置適當，及在郊
    外道路時速不得超過六十公里之規定，以免發生危險，且依當時情形天晴、有日
    間自然光線、柏油路面乾燥無缺陷、視距良好，依其智識及能力並無不能注意之
    情事，竟疏於注意嚴密封固其所載運之砂石，並以時速七十公里之速度超速行駛
    ；嗣於同日上午七時四十分許（起訴書誤載為七時五十分許），行駛至旗南三路
    警用電桿二八四號前時，其所駕車輛之車斗勾環跳開，後擋板打開，致砂石洩漏
    於該道路內側地面長達一百五十公尺（其洩漏範圍係從警用電桿二八四號至二七
    八號止）；甲○○由其所駕車輛後視鏡發現砂石有洩漏情形，僅將車輛停靠於路
    旁，並將後擋板固定以免砂石再度洩漏；另其亦認識將砂石留置路面，會造成行
    經該處車輛打滑而發生危險，且當並無不能處理情形，竟未對於洩漏於地面砂石
    予以清除或豎立警告標誌，或為其他適當處置，以免行經該處之車輛未加注意造
    成車輛打滑而發生危險，即逕行離去。嗣同日上午八時十分許，有未考領普通小
    型車駕駛執照之乙○○駕駛車牌號碼ＡＩ─五八五八號自用小客車附載其弟蘭文
    進、妻張佳蓉，沿上開道路由北往南方向，途經該路二八一公里二百公尺處（即
    警桿二八一號），本應注意在郊外道路行車時速不得超過六十公里，及道路發生
    臨時障礙時，應減速慢行，作隨時停車之準備，汽車行駛時，駕駛人應注意車前
    狀況，並隨時採取必要之安全措施，汽車在雙向二車道行駛時，有劃有分向限制
    線之路段，不得駛入來車之車道，且依當時情形天晴、有日間自然光線、柏油路
    面乾燥無缺陷、視距良好、路面劃有行車分向限制線，依其智識及能力並無不能
    注意之情事，詎乙○○竟疏於注意，由外側快車道切入內側快車道時，已發現路
    面有洩漏砂石之障礙情形，仍未注意車前狀況，減速慢行，作隨時停車之準備及
    採取必要之安全措施，仍以時速八十公里以上之速度疾駛，因車輪輾過砂石而失
    控打滑侵入對向車道，適有鍾依青（已經檢察官為不起訴處分）駕駛車牌號碼Ｙ
    Ｉ─五九一三號附載吳永煌、鄭於勇、林俊男沿同路對向車道由南往北方向行駛
    ，乙○○煞閃不及，致所駕駛上開車輛撞及鍾依青所駕駛之車輛，乙○○駕駛之
    車輛當場攔腰折斷，致乘坐在車內之蘭文進受有頭部、頸部挫傷合併內出血、右
    大腿骨折，張佳蓉受有前頭、臉部挫傷合併內出血，均當場死亡。乙○○則受有
    肝臟撕裂傷、全身多處擦傷、右下頷骨骨折之傷害。
二、案經乙○○訴由高雄縣警察局旗山分局移送台灣高雄地方法院檢察署偵查起訴。
    理  由
一、訊據被告甲○○對於右揭時地，駕駛車輛裝載砂石，於行經上開道路時，以七十
    公里之速度行駛，並於行駛至旗南三路警用電桿二八四號前時，其所駕車輛之車
    斗勾環跳開，後擋板打開，致砂石洩漏於該道路內側地面長達一百五十公尺；而
    其由所駕車輛後視鏡發現砂石有洩漏情形，僅將車輛停靠於旁，並將後擋板固定
    以免砂石再度洩漏，惟未對於洩漏於地面砂石予以清除或豎立警告標誌，即逕行
    離去；其後因乙○○駕車行經該處，因超速及車輛打滑致蘭文進、張佳蓉當場死
    亡，乙○○受傷之事實均坦承不諱，惟辯稱：本件係因乙○○駕車超速行駛所致
    ，且在本件車禍發生之前，即有其他車輛行經該處，並未有車禍發生，可見本件
    車禍之發生，與被告砂石之洩漏並無因果關係云云。經查：
(一)、因本件交通事故致告訴人乙○○駕駛車輛附載之被害人蘭文進受有頭部、頸部挫
    傷合併內出血、右大腿骨折，被害人張佳蓉受有前頭、臉部挫傷合併內出血，均
    當場死亡，業經證人即被害人蘭文進之父丙○○、被害人張佳蓉之父張輝煌於警
    訊及偵查中陳述綦詳，並有台灣高雄地方法院檢察署勘驗筆錄、驗斷書、相驗屍
    體證明書各二份附於相驗卷可證。另告訴人乙○○受有上開傷害之事實，則有高
    雄榮民總醫院診斷證明書附於警卷可參。
(二)、上開車禍係告訴人乙○○駕駛車牌號碼ＡＩ─五八五八號自用小客車，附載被害
    人即其弟蘭文進、妻張佳蓉，沿高雄縣旗山鎮○○○路由北往南方向亦即由旗山
    方向往高雄市方向行駛，途經該路警桿二八一號前，由外側快車道切入內側快車
    道時，仍以時速八十公里以上之速度疾駛，因車輪輾過被告甲○○先前駕車洩漏
    於地面之砂石而失控打滑而侵入對向車道，撞及對向車道由告訴人鍾依青所駕駛
    之車輛，告訴人乙○○所駕之車輛因而攔腰折斷之事實，業據告訴人乙○○及被
    告甲○○於警、偵訊及審理中坦白承認，並有道路交通事故調查報告表一紙、事
    故現場照片八幀附卷可證。再依據上開道路交通事故調查報告表顯示：肇事後告
    訴人乙○○駕駛之車輛在內側快車道上留有輪胎痕長達四十．六公尺等情，及證
    人即到場處理警員余瑞仁在原審到庭具結證述：該路段柏油路面約半年至一年就
    會重新舖設等語（見原審卷第三十九頁），則依一般公路汽車煞車距離、行車速
    度對照表，足認告訴人乙○○肇事時之車速應在八十公里以上。又本件經交通事
    故經台灣省高屏澎區車輛行車事故鑑定委員會鑑定結果，亦採相同見解，此有鑑
    定意見書附於偵查卷可參（見偵卷第十八頁）。綜上各情，足認告訴人乙○○疏
    未注意在郊外道路行車時速不得超過六十公里，仍以時速超過八十公里以上之速
    度行駛，又於發現路面有砂石洩漏之臨時障礙，未減速慢行，作隨時停車之準備
    ，及未注意車前狀況，隨時採取必要之安全措施，以致車輪輾過砂石而失控打滑
    ，侵入劃有分向限制線之路段之對向車道而肇事，至為明確，且告訴人乙○○就
    此部分行為亦經原審法院判處罪刑確定，有該判決書在卷可參，是告訴人乙○○
    就本件車禍之發生應負過失責任固可認定。
(三)、被告因而抗辯係因告訴人乙○○無照駕駛失控而侵入來車道始為肇事因素，與其
    並無關係，惟「刑法上之過失，其過失行為與結果間，在客觀上有相當因果關係
    始得成立。所謂相當因果關係，係指依經驗法則，綜合行為當時所存在之一切事
    實，為客觀之事後審查，認為在一般情形下，有此環境、有此行為之同一條件，
    均可發生同一之結果者，則該條件即為發生結果之相當條件，行為與結果即有相
    當之因果關係。反之，若在一般情形下，有此同一條件存在，而依客觀之審查，
    認為不必皆發生此結果者，則該條件與結果不相當，不過為偶然之事實而已，其
    行為與結果間即無相當因果關係」，有最高法院七十六年度台上字第一九二號判
    例可資參照。依道路交通安全規則第七十七條第一款規定：汽車裝載容易滲漏之
    貨物，能防止其發洩者，應嚴密封固，裝置適當；是被告當時所運載之砂石既為
    易漏之物品，依前開規定自應嚴密封固，裝置適當，以免洩漏地面而發生危險，
    被告既為考領有職業駕駛執照之人，且有多年駕駛經驗，對於上開規定，自應有
    所認識，乃疏未注意上開規定，於行經上述道路時，超速行駛，致所駕駛車輛之
    車斗勾環跳開，後擋板打開，砂石因而遺漏於路面，其距離長達一百五十公尺，
    除有被告之自白外，並有現場相片及道路交通事故調查報告表可參；再者，將砂
    石置放於地面，會造成行經該處之車輛打滑現象，此為一般人日常生活所經驗之
    事實，被告亦自承對於置放砂石於路面，會造成車輛打滑情形有所認識（見本院
    九十年七月二十六日筆錄），被告既已將砂石洩漏於路面，則為免造成行經該處
    之車輛打滑而發生危險，其自負有將洩漏於地面之砂石予以清除，或在現場立
    警告標誌，或為其他適當處置之義務，乃未為此舉，僅於發現其所載砂石有洩漏
    現象後，停車將車輛後擋板予以固定，防止砂石再度洩漏後，即逕行離去，致其
    後駕車行至該處之告訴人乙○○，因欲由外側車道變換內側車道，因輾過砂石時
    車輛打滑而衝至對向車道，造成蘭文進及張佳蓉死亡，乙○○受傷，顯見被告之
    行為與前開車禍之發生，具有相當因果關係（亦即如無被告將砂石洩漏於路面且
    未予以適當處理，則乙○○駕車行經該處時，不致打滑而衝至對向車道造成車禍
    ），不因乙○○對本件車禍之發生亦有過失而受影響。又本件經交通事故經台灣
    省高屏澎區車輛行車事故鑑定委員會鑑定結果，亦採相同見解，此有鑑定意見書
    附於偵查卷可參（見偵卷第十八頁）。是被告所辯，不足採信，本件事證明確，
    被告犯行可以認定。又本件事證已臻明確，被告於偵查聲請就前開鑑定結果予以
    覆議，即無必要，併此敘明。
二、被告為考領有職業駕駛執照，並係從事運載砂石為業，自係從事駕駛業務之人，
    其因業務上之過失行為致人死、傷之行為，係犯刑法第二百七十六條第二項之業
    務上過失致人於死罪，及同法第二百八十四條第二項前段之業務上過失傷害人罪
    。被告一個過失行為，致被害人蘭文進、張佳蓉死亡，及乙○○受傷，係一行為
    觸犯數罪名，為想像競合犯，應從一重之業務上過失致人於死罪處斷。
三、原審未予詳察，遽為被告甲○○無罪之諭知，尚有未洽，公訴人提起上訴，指摘
    原審諭知無罪為不當，請求撤銷改判，為有理由，應由本院將該分予以撤銷改判
    。爰審酌被告並無前科，有臺灣高等法院被告全國前案紀錄表可參，本件車禍之
    發生，告訴人乙○○無照且超速駕駛為重要因素，本件車禍之死、傷情形，及被
    告犯後迄未與被害人家屬達成和解等情狀，量處如主文第二項所示之刑。
據上論結，應依刑事訴訟法第三百六十九條第一項前段、第三百六十四條、第二百九
十九條第一項前段、刑法第二百七十六條第二項、第二百八十四條第二項前段、第五
十五條、罰金罰鍰提高標準條例第一條前段，判決如主文。
本案經檢察官沈紹嘉到庭執行職務。
中      華      民      國    九十      年      八      月    二十一  日
                              臺灣高等法院高雄分院刑事第七庭
                                  審判長法官
                                        法官
          法官
得上訴。
附錄：本判決論罪科刑法條：
中華民國刑法第二百七十六條第二項：
從事業務之人，因業務上之過失犯前項之罪者，處五年以下有期徒刑或拘役，得併科
三千元以下罰金。
中華民國刑法第二百八十四條第二項：
從事業務之人，因業務上之過失傷害人者，處一年以下有期徒刑、拘役或一千元以下
罰金，致重傷者，處三年以下有期徒刑、拘役或二千元以下罰金。


司法院資訊處製作；財團法人民間司法改革基金會備份。
